臺灣屏東地方法院民事判決　　　　　　　 93年度訴字第512號
原　　　告　丁○○
訴訟代理人　孔福平　律師
複　代理人　邱芬凌　律師
被　　　告　乙○○
　　　　　　丙○○
上列　一人
訴訟代理人　甲○○　　住高雄縣.
被　　　告　戊○○　　住屏東縣.
訴訟代理人　許舜卿　律師
上列當事人間請求分割共有物事件，本院於民國94年8 月10日言
詞辯論終結，判決如下：
    主  文
兩造共有坐落屏東縣長治鄉○○段二三四之二地號、地目田、面
積一０二五０平方公尺土地，應依下列方法分割：如附圖分割方
案(一)所示編號甲面積０．一六六六公頃土地分歸被告戊○○取得
；編號乙面積０．二０九三公頃土地分歸被告乙○○取得；編號
丙面積０．一七五一公頃土地分歸原告丁○○取得；編號丁面積
０．四七四０公頃土地分歸被告丙○○取得。
原告丁○○應補償被告戊○○新台幣貳萬捌仟肆佰陸拾元、被
告乙○○新台幣伍仟佰拾柒元；被告丙○○應補償被告戊○○新台幣萬壹仟玖佰伍拾柒元、被告乙○○新台幣伍仟玖佰玖
拾元。
訴訟費用由兩造按原應有部分比例分擔。
    事實及理由
一、原告主張：坐落屏東縣長治鄉○○段234-2 地號、地目田、
    面積10250 平方公尺土地（下稱系爭土地）為兩造共有，應
    有部分原告6000分之1025、被告乙○○30000 分之6127、被
    告丙○○30000 分之13873 、被告戊○○6000分之975 。系
    爭土地並無因其使用目的而有不能分割之情形，且兩造間亦
    未以契約訂有不分割之期限，兩造就其分割方法未能達成協
    議，為此訴請准予裁判分割，分割方法如附圖分割方案(一)所
    示。並聲明：如主文第1 項所示。
二、被告乙○○則以：同意分割，不願分得如附圖所示編號甲部
    分被告戊○○祖墳所在土地，又因其與原告合意交換土地，
    希望分得雞舍部分即編號乙位置，而同意原告提出之分割方
    案(一)等語；被告丙○○則以：同意分割，不論依分割方案(一)
    或(二)，其分得部分均為編號丁，而無意見等語；被告戊○○
    則以：同意分割，惟因其已將編號甲部分土地上之墳墓遷移
    ，且編號乙部分土地上之雞舍為其所搭建，為保護其利益，
    避免因拆遷雞舍而損失社會經濟價值，應將編號乙部分分予
    配其所有，而宜採分割方案(二)等語，資為抗辯。
三、原告主張系爭土地為兩造共有，應有部分原告6000分之1025
    、被告乙○○30000 分之6127、被告丙○○30000 分之
    13873 、被告戊○○6000分之975 。系爭土地並無不能分割
    之情形，兩造亦無不為分割之約定，然不能以協議定分割之
    方法等情，業據其提出土地登記謄本、地籍圖各1 份為證，
    且為被告所不爭執，堪信為真實。
四、按各共有人，得隨時請求分割共有物。但因物之使用目的不
    能分割或契約訂有不分割之期限者，不在此限。分割之方法
    ，不能協議決定者，法院得因任何共有人之聲請，命為左列
    之分配：一以原物分配於各共有人。二變賣共有物，以價金
    分配於各共有人，民法第823 條第1 項、第824 條第2 項分
    別定有明文。又每宗耕地分割後每人所有面積未達0.25公頃
    者，不得分割。但農業發展條例中華民國89年1 月4 日修正
    施行前之共有耕地，得分割為單獨所有。同條例第16條第1
    項第4 款亦有明文。查系爭土地業經依區域計畫法等相關規
    定編定為一般農業區農牧用地，有屏東縣政府93年12月7日
    屏府地用字第0930227400號函1 紙可稽。依農業發展條例第
    3 條第11款之規定，係屬耕地。系爭土地分割後共有人取得
    之面積未達0.25公頃，但系爭土地係農業發展條例89年1 月
    4 日修正、同年月6 日施行前之共有耕地，自非不得分割。
    準此，系爭土地依其使用目的既無不能分割之情形，且兩造
    間亦未以契約訂有不分割之期限，則原告訴請裁判分割，即
    無不合，應予准許。
五、本件之爭點為：系爭土地應如何分割較符合兩造之公平利益
    ？
  (一)查系爭土地略成長方形，南邊及東邊為寬約4 公尺之鄉○○○巷道，銜接對外交通，如附圖所示甲部分土地上原有被告
    戊○○之父謝日對之墳墓一座，於本件訴訟進行中拆遷完畢
    ，現為空地，無人使用；編號乙及編號丙約一半面積之土地
    上有被告戊○○搭建之鐵架蓋鐵皮雞舍8 間；其餘部分則為
    原告與被告丙○○之椰子、桔子園，以鐵絲網圍籬劃分為南
    北兩塊，北邊為被告丙○○所使用，南邊為原告所使用等情
    ，為兩造所不爭執，並經本院會同屏東縣屏東地政事務所測
    量員勘測屬實，製有勘驗筆錄、勘驗附圖及土地複丈成果圖
    在卷可稽，復有現況照片13張、墳墓拆遷照片3 張及原告提
    出系爭土地使用現況圖說1 份在卷可憑。
  (二)被告戊○○辯稱其已將編號甲部分土地上之墳墓遷移，而編
    號乙部分土地上之雞舍為其所搭建，應將該部分分配予其云
    云。惟衡之我國民情風俗，一般人多忌諱談死，住在墳墓地
    與亡者為鄰，向來觀念上認為不吉利。系爭土地編號甲部分
    之墳墓，雖經墓主即被告戊○○將之遷移，然該地曾為墳墓
    地之陰影，仍留存在他共有人心理，而難以除去。況被告戊○○並未提出該墳墓建造之初曾經全體共有人同意之證明，
    其先占用該部分土地做為墳墓地，造成該部分土地價值貶損
    ，嗣又不願分得該墳墓地，對他共有人而言，難認公平，雖
    其已於訴訟進行中將該墳墓遷移，惟依前開說明，土地價值
    已受影響，且因墳墓地顧忌甚多，如由被告乙○○分得該部
    分土地，不惟對其損害非微，對該部分土地將來之充分利用
    ，亦有妨礙，是本院認被告戊○○提出附圖分割方案(二)之分
    割方法，尚非適當。
  (三)如附圖分割方案(一)之分割方法，將系爭土地東側部分原告與
    被告丙○○之椰子、桔子園土地分配予其等，符合其等耕作
    現況，亦為兩造所同意，自應加以尊重。而承上所述，編號
    甲部分土地前既有被告戊○○父親之墳墓，依民間風俗習慣
    及為利土地之妥善利用，宜將編號甲部分土地分配予被告戊○○。至編號乙部分土地分配與被告乙○○，其上現有之雞
    舍需加以拆除，固有不利益，惟觀之該雞舍係屬鐵架蓋鐵皮
    屋，外觀老舊，且被告戊○○自承該雞舍屋齡約20餘年（本
    院卷第122 頁），裡面僅飼養雞隻，因拆遷所致生經濟價值
    之損失尚非鉅大，與被告乙○○分配墳墓地致生之不利益相
    較，應屬較輕，對往後土地之利用，亦無影響，應較符合土
    地之經濟效用。本院衡量上述各情況，認附圖分割方案(一)之
    分割方法，按兩造各自應有部分，將編號甲部分面積0.1666
    公頃土地分歸被告戊○○取得，編號乙部分面積0.2093公頃
    土地分歸被告乙○○取得，編號丙部分面積0.1751公頃土地
    分歸原告取得，編號丁部分面積0.4740公頃土地分歸被告丙○○取得，符合兩造之公平利益，為適當之分割方法，應予
    採行，爰判決如主文第1 項所示。
六、按法院裁判分割共有物，除應斟酌各共有人之利害關係，及
    共有物之性質外，尚應斟酌共有物之價格；倘各共有人中有
    不能按其應有部分受分配，或所受分配之不動產，其價格不
    相當者，法院非不得命以金錢補償之，最高法院57年台上字
    第2117號判例意旨可供參酌。查依附圖分割方案(一)所示分割
    結果，雖兩造分得土地之面積與其應有部分折算面積相符，
    惟各該土地位置、地形狀況、鄰路情形及墳墓影響之心裡性
    層面因素，致使各該土地價值上仍有差異，依前開判例意旨
    ，自應就其價值為斟酌並定互為補償之方法。經本院囑託駿
    陞不動產鑑定有限公司鑑定結果，認各該共有人分得土地之
    價值，較其等按應有部分計算之價值增減詳如附表所示，有
    該公司鑑定報告書可稽（外放）。經核該鑑定結果已詳細敘
    明其所憑據之理由、鑑定之方法，而為客觀之評估，兩造復
    無爭執，自屬可採。被告戊○○、乙○○分得土地之價值較
    低，未能按其應有部分受分配，自應由原告及被告丙○○以
    金錢補償之，爰依上開鑑定結果定兩造間應補償及受補償之
    金額如附表所示，並諭知如主文第2項所示。
七、據上論結，原告之訴為有理由，依民事訴訟法第78條、第80
    條之1 、第85條第1 項但書，判決如主文。
中　　華　　民　　國　　94　　年　　8 　　月　　24　　日
            民事第二庭
                審判長法官  阮世賢
                法      官  陳松檀
                法      官  楊中琪
正本係照原本作成。
如對判決上訴，須於判決送達後20日內向本院提出上訴狀，其未
表明上訴理由者，應於提出上訴後20日內向本院補提理由書狀（
均須按他造當事人之人數附繕本）。
中　　華　　民　　國　　94　　年　　8 　　月　　24　　日
                書  記  官  劉音利
